---
title: "가능도(Likelihood)"
subtitle: "vs 확률(Probability)"
author: "Kunhee Lee"
format:
  revealjs: 
    theme: default
    logo: "zarathu_eng.png"
    footer: "www.zarathu.com"
    self-contained: false
    chalkboard: 
      buttons: false
    preview-links: true
    show-notes: false
    slide-number: false
    width: 1600
    height: 900
editor: visual
editor_options: 
  chunk_output_type: console
---

## HEADLINE

<center>
**기억해 두자.**

> 셀 수 있는 사건 : **확률 = 가능도**

> 셀 수 없는 사건 中 특정 사건이 일어날 확률 = **0**

> 셀 수 없는 사건 : **PDF값 = 가능도**

> 진실을 찾는 방법 : **최대가능도 추정량(Maximum Likelihood Estimator, MLE)**


</center>

## Contents

1)  Intro

2)  셀 수 있는 사건(이산사건)의 확률

3)  셀 수 없는 사건(연속사건)의 확률

4)  가능도(Likelihood) : 연속사건 中 특정 사건이 일어날 가능성

5)  사건이 여러번 일어날 경우의 가능도

6)  최대가능도 추정량(Maximum Likelihood Estimator, MLE) : 모양이 일그러진 동전

7)  최대가능도 추정량(Maximum Likelihood Estimator, MLE) : 나의 실제 키

8)  Conclusion

## 1. Intro

-   본 챕터에서는 **가능도(Likelihood)** 가 무엇인지 직관적으로 이해하는 것을 목표로 한다.
-   **가능도**는 통계학에서 빠질 수 없는 개념이지만 이상하게도 의학/보건학을 다루는 통계학 책에서는 잘 등장하지 않는다.
-   이번 기회에 우리에게 익숙한 **확률(Probability)**과의 비교를 통해 대략적인 느낌을 파악하도록 하자.
-   강의 말미에 등장하는 **최대가능도 추정량(Maximum Likelihood Estimator)**은 통계적 추론에서 가장 중요한 개념 중 하나이므로 이 또한 반드시 이해하고 넘어가자.

## 2. 셀 수 있는 사건(이산사건)의 확률(1)

-   주사위를 예로 들어 보자.

-   주사위를 던져서 나올 수 있는 숫자는 1,2,3,4,5,6이고 각 숫자가 나올 확률은 $\frac{1}{6}$로 모두 같다.

<center>

```{r,echo=F,fig.width=10}
library(ggplot2);library(gridExtra)
n=0:10
f1=data.frame(n=1:6, p=rep(1/6,6))
g1=ggplot(f1,aes(n,p))+geom_bar(stat = "identity",width=0.7)+xlab("주사위 눈")+ylab("확률")+scale_x_continuous(breaks=1:6)+ylim(0,0.25)+geom_text(data = NULL, x = c(1,2,3,4,5,6), y = 0.18, label = "0.166",size=7)+theme(axis.text.x = element_text(size=20,face='bold'))
grid.arrange(g1)
```

</center>

## 2. 셀 수 있는 사건(이산사건)의 확률(2)

-   동전을 예로 들어 보자.

-   동전을 10번 던져서 나올 수 있는 앞면의 횟수는 0\~10번이고 각 확률은 $p = _{10}C_{n}\frac{1}{2}^n\frac{1}{2}^{10-n} = _{10}C_{n}\frac{1}{2}^{10}=\frac{_{10}C_{n}}{1024}$로 구할 수 있다.

<center>

```{r,echo=F,fig.width=10}
library(ggplot2);library(gridExtra)
n=0:10
f2=data.frame(n,p=dbinom(n,10,0.5))
g2=ggplot(f2,aes(n,p))+geom_bar(stat = "identity",width=0.7)+xlab("앞면 횟수")+ylab("확률")+scale_x_continuous(breaks=0:10)+geom_text(data = NULL, x = c(0:10), y = 0.01, label = c("0.001", "0.01", "0.044", "0.117", "0.205", "0.246", "0.205", "0.117", "0.044", "0.01", "0.001"),size=6, colour='deeppink')+theme(axis.text.x = element_text(size=20,face='bold'))
grid.arrange(g2)
```

</center>

## 2. 셀 수 있는 사건(이산사건)의 확률(3)

-   앞의 두 경우는 모두 일어날 수 있는 사건의 개수가 6개, 11개로 정해져 있다. -\> 이산사건
-   따라서 각각의 확률을 구할 수 있고, 구한 확률의 총합은 1이 된다.
-   즉 **이산사건에서의 확률 = 가능성** 이다.

<center>

```{r,echo=F,fig.width=16}
library(ggplot2);library(gridExtra)
n=0:10
f1=data.frame(n=1:6,p=rep(1/6,6))
f2=data.frame(n,p=dbinom(n,10,0.5))
g1=ggplot(f1,aes(n,p))+geom_bar(stat = "identity",width=0.7)+xlab("주사위 눈")+ylab("확률")+scale_x_continuous(breaks=1:6)+ylim(0,0.25)+ggtitle("주사위 던지기")+theme(plot.title = element_text(hjust = 0.5))+theme(axis.text.x = element_text(size=20,face='bold'))
g2=ggplot(f2,aes(n,p))+geom_bar(stat = "identity",width=0.7)+xlab("앞면 횟수")+ylab("확률")+scale_x_continuous(breaks=0:10)+ggtitle("동전 10번 던지기")+theme(plot.title = element_text(hjust = 0.5))+theme(axis.text.x = element_text(size=20,face='bold'))
grid.arrange( g1, g2, ncol=2)
```

</center>

## 3. 셀 수 없는 사건(연속사건)의 확률(1)

-   이번에는 1 \~ 6의 숫자 중 랜덤으로 아무 숫자나 뽑는다고 하자.
-   이때 숫자 5가 뽑힐 확률은 얼마일까?
-   1과 6 사이에는 무수히 많은 숫자가 있으니 정확히 5가 뽑힐 확률은 $\frac{1}{\infty}=0$이다.
-   즉 **특정 사건의 확률은 모두 0**이다.
-   따라서, 이러한 연속사건의 경우 특정 사건이 일어날 확률이 아닌 **특정 구간에 속할 확률**을 말하는 것이 의미있다.

## 3. 셀 수 없는 사건(연속사건)의 확률(2)

-   앞의 예시에서 5가 뽑힐 확률은 0이지만, 4에서 5 사이의 숫자가 뽑힐 확률은 $\frac{1}{5}=0.2$이다.
-   이처럼 우리는 **특정 구간에 속할 확률**을 구함으로써 간접적으로 특정 사건의 확률에 대한 감을 잡을 수 있다.
-   이것을 설명하는 곡선이 바로 **확률밀도함수(Probability Density Function: PDF)**이다.
-   확률밀도함수 그래프에서 **특정 구간에 속한 넓이 = 특정 구간에 속할 확률**임을 기억하고 넘어가자.

## 3. 셀 수 없는 사건(연속사건)의 확률(3)

-   **확률밀도함수(Probability Density Function, PDF)**로 **특정 구간에 속할 확률**을 살펴보자.
-   PDF 값이 1에서 6사이에서는 전부 0.2이고 나머지 구간에서는 전부 0이다.
-   확률의 총합은 1이므로 전체 직사각형의 넓이 역시 1이고 $y$값은 전부 0.2가 된다.
-   이를 바탕으로 2에서 4사이의 숫자가 뽑힐 확률은 $2\times 0.2 = 0.4$ 이다.

```{r, echo=FALSE,fig.width=10,fig.cap="1 ~ 6의 숫자 뽑기" }
g3= ggplot(data.frame(x=c(0.5,6.5)), aes(x=x)) + stat_function(fun=dunif, args=list(min = 1, max = 6), colour="black") + geom_ribbon(aes(x=c(2,4),ymin=0, ymax=1/5),fill="red",alpha=0.5)+geom_text(data = NULL, x = 3, y = 0.1, label = "40%",size=10)+xlab("Number")+ylab("Density")+theme(axis.text.x =element_text(size=20,face='bold'))
grid.arrange(g3)
```

## 3. 셀 수 없는 사건(연속사건)의 확률(4)

-   우리에게 익숙한 표준정규분포(Standard normal distribution)의 **확률밀도함수**를 살펴보자.
-   표준정규분포의 PDF는 다들 알고 있는대로(?) $\frac{1}{\sqrt{2\pi}}e^{-z^2/2}$이며,
-   $z$가 특정 값일 확률은 0이지만 -1.96 \~ 1.96에 속할 확률은 0.95이다.

```{r, echo=FALSE,fig.width=10,fig.cap="표준정규분포의 확률밀도함수"}
z=seq(-4, 4, length=100)
f3=data.frame(z, p=dnorm(z))
g3=ggplot(f3,aes(z,p))+geom_line()+xlab("z")+ylab("Density")+ geom_ribbon(data=subset(f3, z>-1.96 & z<1.96),aes(x=z,ymax=p),ymin=0,fill="red", alpha=0.5)+geom_text(data = NULL, x = 0, y = 0.2, label = "95%",size=10)+geom_vline(xintercept = c(-1.96,1.96), color = "red", linetype = 2)+theme(axis.text.x =element_text(size=20,face='bold'))
grid.arrange(g3)
```

## 3. 셀 수 없는 사건(연속사건)의 확률(5)

-   표준정규분포에서 $z$가 정확히 -2,0,...999일 확률은 모두 0이므로 각 사건이 일어날 가능성에 차이가 없다고 말해야 한다.\
-   but 우리는 가장 솟아 있는 0 근처일 경우의 가능성이 가장 높고, 0에서 멀어질수록 낮아짐을 직관적으로 알 수 있다.
-   즉 **확률** 로는 연속사건 간의 가능성 차이를 나타낼 수 없다는 한계가 있다.

```{r, echo=FALSE,fig.width=10,fig.cap="표준정규분포의 확률밀도함수"}
z=seq(-4, 4, length=100)
f3=data.frame(z, p=dnorm(z))
g3=ggplot(f3,aes(z,p))+geom_line()+xlab("z")+ylab("Density")+geom_vline(xintercept = 0, color = "red", linetype = 2)+theme(axis.text.x =element_text(size=20,face='bold'))
grid.arrange(g3)
```

## 4. 가능도 : 연속사건 中 특정 사건이 일어날 가능성

-   가능도의 직관적인 정의 : 확률밀도함수의 $y$값 (PDF값)
    -   이산사건: **확률 = 가능도**
    -   연속사건: **확률** $\neq$ 가능도 =\> **PDF값 = 가능도**

::: columns
::: {.column width="50%"}
```{r,echo=F,fig.width=8}
library(ggplot2);library(gridExtra)
n=0:10
f1=data.frame(n=1:6,p=rep(1/6,6))
f2=data.frame(n,p=dbinom(n,10,0.5))
g1=ggplot(f1,aes(n,p))+geom_bar(stat = "identity",width=0.7)+xlab("주사위 눈")+ylab("확률")+scale_x_continuous(breaks=1:6)+ylim(0,0.25)+ggtitle("주사위 던지기")+theme(plot.title = element_text(hjust = 0.5))+theme(axis.text.x = element_text(size=15,face='bold'))
g2=ggplot(f2,aes(n,p))+geom_bar(stat = "identity",width=0.7)+xlab("앞면 횟수")+ylab("확률")+scale_x_continuous(breaks=0:10)+ggtitle("동전 10번 던지기")+theme(plot.title = element_text(hjust = 0.5))+theme(axis.text.x = element_text(size=15,face='bold'))
grid.arrange( g1, g2, ncol=2)
```
:::

::: {.column width="50%"}
```{r, echo=FALSE,fig.width=8}
g3= ggplot(data.frame(x=c(0.5,6.5)), aes(x=x)) + stat_function(fun=dunif, args=list(min = 1, max = 6), colour="black") + geom_ribbon(aes(x=c(2,4),ymin=0, ymax=1/5),fill="red",alpha=0.5)+geom_text(data = NULL, x = 3, y = 0.1, label = "40%",size=10)+xlab("Number")+ylab("Density")+theme(axis.text.x =element_text(size=15,face='bold'))+ggtitle("1 ~ 6의 숫자 뽑기")+theme(plot.title = element_text(hjust = 0.5))
z=seq(-4, 4, length=100)
f3=data.frame(z, p=dnorm(z))
g4=ggplot(f3,aes(z,p))+geom_line()+xlab("z")+ylab("Density")+ geom_ribbon(data=subset(f3, z>-1.96 & z<1.96),aes(x=z,ymax=p),ymin=0,fill="red", alpha=0.5)+geom_text(data = NULL, x = 0, y = 0.2, label = "95%",size=10)+geom_vline(xintercept = c(-1.96,1.96), color = "red", linetype = 2)+theme(axis.text.x =element_text(size=15,face='bold'))+ggtitle("표준정규분포")+theme(plot.title = element_text(hjust = 0.5))
grid.arrange(g3,g4, ncol=2)
```
:::
:::

## 5. 이산사건이 여러번 일어날 경우의 가능도

-   주사위를 3번 던져 각각 1,3,6이 나올 확률은 얼마일까?

    =\> $\frac{1}{6}\times\frac{1}{6}\times\frac{1}{6}=\frac{1}{216}$

-   동전 10번 던지는 행위를 3회 시행하여 앞면이 각각 2,5,7번 나올 확률은 얼마일까?

    =\> `r round(dbinom(2,10,0.5),3)` $\times$ `r round(dbinom(5,10,0.5),3)` $\times$ `r round(dbinom(7,10,0.5),3)`$=$ `r round(dbinom(2,10,0.5)*dbinom(5,10,0.5)*dbinom(7,10,0.5),3)`

-   **셀 수 있는 사건(이산사건)에서 확률 = 가능도**이므로 각각의 가능도 역시 $\frac{1}{216}$과 `r round(dbinom(2,10,0.5)*dbinom(5,10,0.5)*dbinom(7,10,0.5),3)`이다.

## 5. 연속사건이 여러번 일어날 경우의 가능도

-   표준정규분포에서 숫자를 3번 뽑았을 때 차례대로 -1, 0, 1이 나올 확률과 가능도는 얼마일까?

-   **확률** : 각 사건이 일어날 확률이 모두 0이므로 0

-   **가능도** : 각 사건의 가능도가 `r round(dnorm(1),2)`, `r round(dnorm(0),2)`, `r round(dnorm(1),2)`이므로 `r round(dnorm(1),2)` $\times$ `r round(dnorm(0),2)` $\times$ `r round(dnorm(1),2)` $=$ `r round(dnorm(0)*dnorm(1)^2,2)`

-   연속사건에서 확률과 가능도는 다른 값임을 확인할 수 있다.


# 최대가능도 추정량(Maximum Likelihood Estimator, MLE)




## 6. 모양이 일그러진 동전 - MLE 


-   1000번 던져 앞면이 400번 나올 가능성을 최대로 하는 $p$값(MLE)을 구해보자.

-   $L=_{1000} C_{400}p^{400}(1-p)^{600}$이 최대가 되려면 $\frac{3}{2}p=1-p$, 즉 $p=0.4$이 된다.

-   따라서 동전을 던져 앞면이 나올 확률 $p$를 0.4로 추정할 수 있다.

```{r,echo=F,fig.cap="동전 앞면이 나올 확률 $p$에 따른 가능도 $L$"}
p=seq(0.2,0.6,0.001)
L=choose(1000,400)*p^400*(1-p)^600
g5=ggplot(data.frame(p,L),aes(p,L))+geom_line()+xlab(expression(italic(p)))+ylab(expression(italic(L)))+theme(axis.text.x =element_text(size=15,face='bold'))
grid.arrange(g5)
```

## 7. 나의 실제 키 - MLE

-   5번 측정해서 178, 179, 180, 181, 182(cm)가 나왔다면 나의 실제 키와 MLE는 얼마일까?

-   키의 측정값이 $x$일때의 가능도, 즉 정규분포의 $y$값은 $\frac{1}{\sqrt{2\pi}\sigma}e^{-\frac{(x-\mu)^2}{2\sigma^2}}$이다.

- $L$
<small>
$=\frac{1}{\sqrt{2\pi}\sigma^2}e^{-\frac{(178-\mu)^2}{2\sigma^2}}\times\frac{1}{\sqrt{2\pi}\sigma^2}e^{-\frac{(179-\mu)^2}{2\sigma^2}}\times\frac{1}{\sqrt{2\pi}\sigma^2}e^{-\frac{(180-\mu)^2}{2\sigma^2}}\times\frac{1}{\sqrt{2\pi}\sigma^2}e^{-\frac{(181-\mu)^2}{2\sigma^2}}\times\frac{1}{\sqrt{2\pi}\sigma^2}e^{-\frac{(182-\mu)^2}{2\sigma^2}}$</small>이 최대가 되려면


-  
<small>
$(178-\mu)^2+(179-\mu)^2+(180-\mu)^2+(181-\mu)^2+(182-\mu)^2$</small>이 최소가 되도록 하는 $\mu=180$이 된다.

```{r,fig.cap="실제 키에 따른 가능도 $L$",echo=F}
mu=seq(178,182,0.01)
L=1/sqrt(2*pi)^5 * exp(-((mu-178)^2+(mu-179)^2++(mu-180)^2+(mu-181)^2++(mu-182)^2)/2)
ggplot(data.frame(mu,L),aes(mu,L))+geom_line()+xlab(expression(paste("실제 키(",mu,")",sep="")))+ylab(expression(italic(L)))+theme(axis.text.x =element_text(size=15,face='bold'))
```


## 8. Conclusion

- 이산사건과 연속사건에서의 확률 예시를 살펴봄으로써 **가능도(Likelihood)**와 **최대가능도 추정량(MLE)**에 대한 이야기를 나눴다.

- 다시 한 번 아래 내용을 되새기며 **가능도**에 대한 개념을 짚고 넘어가기를 바란다.   

<center>

> 셀 수 있는 사건 : **확률 = 가능도**

> 셀 수 없는 사건 中 특정 사건이 일어날 확률 = **0**

> 셀 수 없는 사건 : **PDF값 = 가능도**

> 진실을 찾는 방법 : **최대가능도 추정량(Maximum Likelihood Estimator, MLE)**

